【裁判字號】    89,重上更(四),4
【裁判日期】    890526
【裁判案由】    過失致死
【裁判全文】
臺灣高等法院刑事判決                          八十九年度重上更(四)字第四號
    上  訴  人  台灣台北地方法院檢察署檢察官
    上  訴  人
    即  被  告  甲○○
    選任辯護人  陳璧秋
                謝政達
                劉陽明
右列上訴人因被告過失致死案件，不服台灣台北地方法院八十三年度交訴字第一五八
號，中華民國八十四年二月廿二日第一審判決（起訴案號：台灣台北地方法院檢察署
八十三年度偵字第一八五九四號）提起上訴，判決後，經最高法院第四次發回更審，
本院判決如左：
    主    文
原判決撤銷。
甲○○因過失致人於死，處有期徒刑柒月，緩刑參年。
    事    實
一、甲○○於民國(下同)八十三年七月二十七日上午十時四十分，駕駛ＩＣ－一四五
    六號自用小客車，沿台北市○○○路，由南向北行駛，途經台北市○○○路、貴
    陽街交通燈光號誌故障之交岔路口處時，適遇總統座車車隊經過，來往車輛均依
    序停於該路口後方道路上等候，迨總統車隊經過後，甲○○本應注意行經無號誌
    之交岔路口（交通號誌故障視同無號誌之交岔路口）時，應注意左右來車，減速
    慢行，作隨時煞避及停車之準備，且依當時天候晴、日間有自然光線、路面狀況
    乾燥並無缺陷、道路上亦無障礙物、視距良好等情，並無不能注意情事，詎竟疏
    未注意左方來車，猶以三十至四十公里之時速貿然在外線車道前駛，適有薛宏志
    駕駛ＪＧＡ－七九九號重型機車，沿台北市○○街由西向東行駛，至該交岔路口
    欲左轉中山南路時往北行駛時，亦疏未注意轉變車應讓直行車先行，即貿然左轉
    ，致在交岔路口處甲○○之車道上，以其機車右車頭碰撞甲○○所駕駛之自用小
    客車左前車門處，同時機車右側擦刮該自用小客車左後車門往前至左前車門，致
    形成由左後車門處往前至左前車門之刮痕，二車碰撞後，薛志宏所駕駛之機車因
    碰撞力量甚鉅，復再前衝碰撞甲○○所駕駛之自用小客車左前輪上方，薛宏志之
    機車因碰撞後之反作用力，其機車往左方傾斜前駛，後倒於內線車道上，再往左
    斜前方滑行約五點一公尺，致薛宏志之頭部碰撞地面受傷，顱內出血，經送醫急
    救，延至同年八月十三日下午三時十五分許，因傷重不治死亡。甲○○於車禍肇
    事後，其犯罪未發覺前，即向在現場處理本案之警員林駿昶自首其罪，並接受裁
    判。
二、案經台北市政府警察局中正第一分局移送台灣台北地方法院檢察署檢察官偵查起
    訴。
    理    由
一、訊據上訴人即被告甲○○固坦承其有於前揭時、地駕車車禍肇事，致被害人薛宏
    志因顱內出血傷重不治死亡等情不諱，惟否認其有何過失，辯稱：當時其駕駛自
    用小客車行經台北市○○○路、貴陽街口時，適遇總統座車車隊經過，車隊過後
    通行時，車輛極多，且該處交通號誌故障，有警員指揮交通，其遵循交通警察之
    指揮行駛，車速甚慢，不可能快速行駛，且當時其駕駛之自用小客車已通過該交
    岔路口，已到路口處安全島後端，始遭被害人薛宏志騎乘之機車自側面追撞其自
    用小客車左前車門處，並在左後車門往前至左前車門處造成刮痕乙處，薛宏志之
    機車於碰撞後再第二次追撞其自用小客車左前輪上方，致在其自用小客車上造成
    二處撞擊痕跡，本件車禍係被害人薛志宏不當駕駛機車追撞其自用小客車所致，
    其並無過失等語。
二、經查：
(一)前揭事實，業據被害人薛宏志之父乙○○指訴綦詳，復有道路交通事故調查報告
    表（一）（二）、現場談話紀錄表、交通警察大隊道路交通事故補充資料及被害
    人車禍後之照片等附於相驗及偵查卷內可資佐證。又被害人薛宏志確係本件車禍
    受傷，導致顱內出血，送醫後不治死亡，亦經台灣台北地方法院檢察署檢察官督
    同法醫師相驗明確，製有勘驗筆錄、相驗屍體證明書、驗斷書附於相驗卷可稽。
(二)依卷附之道路交通事故調查報告表（二）內所附之現場圖及被告所駕駛之自用小
    客車車損照片所載，肇事地點係在台北市中山南號、貴陽街交岔路口處，車禍肇
    事後被告所駕駛之自用小客車停在該交岔路口前方之中山南路南往北外線車道上
    ，在中山南路南往北之內線車道上，自與北向快、慢車道間之安全島前端等距處
    為始點，留有向北往左斜約四十五度之機車刮地痕乙處，長約五點一公尺，被告
    駕駛之ＩＣ─一四五六號自用小客車左前車門及左前車輪上方各留有撞擊凹痕乙
    處，另自左後車門處往前至左前車門，亦留有刮痕乙處，被害人薛宏志所騎乘之
    機車，則係右前方向燈破裂、右前把手留有刮痕、右側車身刮痕等損壞，有道路
    交通事故調查報告表（二）乙份及車損照片十一幀附卷可稽，再參諸被告於本院
    前審調查時亦陳稱：「他（指薛志宏）是大轉彎迴轉，先撞到車門，再撞到葉子
    板，﹕。」、「（問：被撞時有否緊急煞車？）、沒有，也沒有必要，那只是一
    剎那之間的事，總統車剛過，我才起步。」、「（問：車在撞擊後是否向前直開
    ？）、只是抖動了一下，還是直線的。」、「他（指薛志宏）是車頭撞到我的左
    前車門後，車尾再撞上我的左前車頭。」、「他的車頭撞到我的左前門，車尾刮
    到的。」、「我看到他撞到後，機車往左前滑出去後再倒地。」等情觀之（見本
    院前審更三審卷第二十四頁及反面、第三十七頁及反面），顯見被告當時原係駕
    駛自用小客車在台北市○○○路及貴陽街口處之中山南路往北車道上，等候總統
    車隊經過，於總統車隊過後起步往前行駛時，在該交岔路口與自貴陽街左轉中山
    南路往北慢車道之被害人薛志宏所騎乘之機車碰撞甚明，而該二車碰撞時，依被
    告所駕駛之自用小客車車損照片所示，其自用小客車左前車門及左前輪上方葉子
    板處計有碰擊點二處，左前車門之撞擊點凹陷及受損情形較之左前車輪上方葉子
    板之受損嚴重，依二力碰撞之力學原理觀察，左前車門處應係第一撞擊點，左前
    輪上方葉子板處應係第二撞擊點，另在被告所駕駛之自用小客車左後車門往前至
    左前車門處，亦留有往前之刮痕乙處，應係被害人薛志宏騎乘機車左轉時與被告
    駕駛自用小客車碰撞時，其機車右車身與自用小客車發生擦撞所產生之刮痕，且
    被害人薛志宏騎乘之機車係往中山南路北向轉彎，與被告駕駛之自用小客車同向
    行駛，於二車發生碰撞時，因二力撞擊作用，致二車同受有相同之撞擊力，被告
    之自用小客車因車身較重，體積亦較龐大，受力後平均在車身之單位受撞力，自
    非車身重量及體積遠無法與比擬之機車可茲相較，該機車所承受之單位撞擊力遠
    超過被告之自用小客車，致在碰撞後之瞬間，機車之受力突然加大致其車速亦瞬
    間加快（故可常見機車於與汽車碰撞後，機車經常飛起彈落在遠處情形），致其
    機車右機車在自用小客車左後車門往前至左前車門處留下該刮痕，更因此再次碰
    撞自用小客車之左前輪上方葉子板處，而造成一次車禍產生二次接續碰撞及一道
    刮痕之特殊情形，故本件車禍之發生應係被害人薛志宏騎乘機車左轉甫進入中山
    南路北向慢車道與行進中之甲○○自用小客車同向行駛時，以其機車右前車頭與
    被告甲○○所駕駛之自用小客車左前車門處發生碰撞無訛（再第二次碰撞及刮擦
    均如前述），被告辯稱係被害人薛志宏騎乘機車自後追撞其自用小客車云云，即
    無可採。
(三)再徵諸被告前開所陳，被害人薛志宏所騎乘之機車與其自用小客車碰撞後，係往
    左前方斜行後始倒地再滑行往前，與道路交通事故調查報告表（二）所附現場圖
    所示該機車在中山南路北向快車道之內線車道上，自與快、慢車道分隔安全島起
    點同距處起留有一往左前斜行約五十度之刮地痕乙處，長約五點一公尺相符，再
    參諸被害人薛志宏當時係騎乘機車由貴陽街左轉中山南路北向慢車道，故其機車
    自必通過中山南路與貴陽街之快車道交岔路口，始能順利左轉進入中山南路北向
    慢車道，若依被告所辯被害人薛志宏之機車與其所駕駛之自用小客車碰撞時，其
    自用小客車已通過該交岔路口為真實，則二車之撞擊點應在已過該交岔口後方處
    ，亦即在中山南路北向快慢車道分隔安全島起點或其後方不遠處，如此被害人薛
    志宏所騎乘之機車於二車碰撞後，若再往左斜前行後始向左倒地滑行，在地上產
    刮地痕，則該刮痕之起點理應在該交岔路口後方數公尺之遠處，始合乎情理，斷
    不可能在中山南路北向快、慢車道分隔安全島起點同距處為起點，即留有往左前
    斜行五點一公尺之刮地痕乙處，足徵被告前開所辯不實，依此並參酌現場圖所示
    ，被害人所騎機車倒地留下刮地痕之起點，至中山南路與貴陽街交岔路口中央處
    ，約有六公尺之距離，可見二車發生車禍之撞擊處，應在該交岔路口中央附近，
    被害人薛志宏所騎乘之機車在二車碰撞後，車身前左前斜行至中山南路北向快、
    慢車道分隔安全島起點同距處之內線車道上，始倒地滑行，致在道路上留下往左
    前斜行約四十五度長約五點一公尺之刮地痕乙處，殊無疑議。至證人即在現場處
    理之警員林駿昶於本院更二審證稱：「（肇事車輛Ａ車是否已過貴陽街橫向中線
    ？）已過中線」（見本院更二審卷第頁）與上述所認定之事實不附，不得採為
    對被告有利或不利之證據，又被告之母親徐忠文於本院調查時證稱：車禍時伊坐
    在被告所駕汽車後座，聽到後面碰碰二聲，我車當時已過了貴陽街云云，亦與前
    揭已認定死者機車右車頭碰撞被告汽車左前車門，機車復前衝碰撞汽車左前車輪
    之事實不符，顯係迴護被告之詞不足採信，併此敘明。
(四)又本件車禍肇事當時，台北市○○○路、貴陽街口之交通號誌燈號因故障而無法
    使用，被告駕駛自用小客車行駛至該交岔路口處時，適遇總統座車車隊經過，來
    往車輛均受管制，迨車隊通過後，該路口前方路口（按應係東門圓環中山南路、
    仁愛路交岔路口）因有交通警員指揮，各車輛均依交通警察之指揮行駛，而本件
    車禍發生處之中山南路、貴陽街交岔路口，則無交通警察指揮交通等情，亦經證
    人即前往現場處理本案之警員林駿昶在本院更二審調查中結證：「（問：肇事當
    時可有交警指揮？）、肇事路口沒，前一個路口有。」、「是有總統車隊要通過
    ，但肇事路口因號誌壞，沒有閃黃燈，也沒有警察指揮交通。」等情屬實（見本
    院更二審卷第二十九頁及反面），被告於本院前審調查時亦供承：「（問：那個
    路口有否交通警察（指揮交通）？）、沒有，前面那個路口才有，﹕。」等情（
    見本院更三審卷第二十四頁反面），互核相符，復有道路交通事故調查報告表在
    卷可憑，足徵被告於本院前審辯謂其當時係遵循交通警察之指揮行駛，並無過失
    云云，即屬無據，洵難採信。
(五)至被告復指稱被害人薛志宏所騎乘之機車車速極快，突然撞擊其左前車門處，致
    其無法反應，其應無過失云云，然本件車禍發生之前，台北市○○○路、貴陽街
    口處前方，既因總統座車車隊通過，附近來往車輛均受管制停於車道上等候車隊
    之通過，嗣被告迨車隊通過後，始因前方路口之交通警察之指揮，始依序起步向
    前行駛，可知當時中山南路南、北雙向車道上，均係久候之車輛依序行駛中，來
    往車輛穿梭，車速自然無法加快，被害人薛志宏騎乘機車自貴陽街欲左轉中山南
    路北向慢車道而來，其自貴陽街進入中山南路時，必先經過中山南路南向車道，
    始可能穿過北向快車道再轉入慢車道行駛，被害人薛志宏騎乘之機車如何能在當
    時之車狀下，快速穿過中山南路南向快慢車道進入北向快車道內與被告駕駛之自
    用小客車碰撞？，足徵被告此部分所辯亦違常情，同無可採。
(六)又被告於車禍當時之行車速度為三十至四十公里，業據被告於警訊供承屬實，有
    臺北市政府警察局交通警察大隊交通事故現場談話紀錄表影本一份附卷可稽（見
    偵查卷第十一頁），被告於駕駛自用小客車行經該號誌故障之交岔路口，顯未減
    速慢行，亦灼然明甚。
(七)至被害人薛志宏之父乙○○於原審雖指稱：本件車禍發生時其子薛宏志之機車業
    已完成左轉，為被告甲○○駕駛自用小客車自後追撞，並非兩車擦撞或碰撞，並
    提出被害人薛志宏所騎乘之機車受損照片三張（見原審卷第二十九至第三十頁）
    以證明該機車右後座確有擦痕云云。惟本件車禍係因被害人薛志宏騎乘機車在該
    交岔路口處與被告所駕駛之自用小客車左前車門發生碰撞所致，已如前述，且參
    以車禍發生後，兩車車損情形為被告自小客車左前車間內凹，被害人機車右前方
    向燈破裂，右前手把刮痕，右側車身刮痕，亦有交通警察大隊道路交通事故補充
    資料及二車車損照片在卷可稽（見偵查卷第十頁、原審卷第二十六頁至第二十七
    頁反面、第二十九頁至第三十頁），本院前審為慎重計，復再傳訊前往現場處理
    之警員林駿昶到庭具結證稱：「機車右後座沒有損壞。」等語（見本院更一審卷
    第六十三頁反面至第六十四頁），參諸該機車受損照片顯示：該機車之右後座確
    未受損，係後座下方之右側車身有刮痕等情無訛，有該照片可憑，益徵被害人薛
    志宏之父乙○○亦前開指訴與事實不符，殊難憑採。
三、按汽車行經無號誌之交岔路口，應減速慢行，作隨時停車之準備，道路交通安全
    規則第九十三條第一項第四款定有明文。被告甲○○係汽車駕駛人，領有汽車駕
    駛執照，理當知之甚稔，並應注意及之。被告於八十三年七月二十七日上午十時
    四十分，駕駛ＩＣ－一四五六號自用小客車，沿台北市○○○路，由南向北行駛
    ，途經台北市○○○路、貴陽街交通燈光號誌故障之交岔路口處時，適遇總統座
    車車隊經過，來往車輛均依序停於該路口後方道路上等候，迨總統車隊經過後，
    甲○○本應注意行經無號誌之交岔路口時，應注意左右來車，減速慢行，作隨時
    煞避及停車之準備，且依當時天候晴、日間有自然光線、路面狀況乾燥並無缺陷
    、道路上亦無障礙物、視距良好等情，並無不能注意情事，詎竟疏未注意左方來
    車，猶以三十至四十公里之時速貿然在外線車道未減速行駛，致與被害人薛志宏
    騎乘之機車在該交岔路口處發生碰撞，自有過失，本件車禍嗣經先後送請台北市
    車輛行車事故鑑定委員會鑑定及台北市政府交通局覆議結果，雖均認定：「甲○
    ○駕駛自用小客車行經無號誌路口未減速慢行，薛宏志駕駛重機車，轉彎車未讓
    直行車先行，為肇事原因。」，有台北市車輛行車事故鑑定委員會八十三年十月
    二十七日北鑑審字第三七０二號鑑定意見書及台北市政府交通局八十三年十二月
    二十二日北市交鑑意字第四二九０號覆議竟見書各乙份在卷可按（見原審卷第十
    一頁至第十三頁、第卅四頁至第卅五頁），惟被告於偵查中業已自承其因未注意
    左方來車而肇事具有過失（見偵查卷第二十頁反面、第二十一頁），參以被告當
    時以每小時三十至四十公里之速度未減速行駛，於行經號誌故障之交岔路口復未
    注意左方來車而致發生本件車禍，其應具有過失，而非一般違規而已，迨無疑義
    ，前開鑑定意見書及覆議意見書均認被告未減速慢行僅係一般違規行為，自無可
    採，併此敘明。雖被害人薛宏志騎乘機車左轉時，亦疏未注意轉彎車應讓直行車
    先行，亦虞有過失，惟仍無解於被告過失責任之成立。又被害人薛志宏係因被告
    過失駕車肇事致車禍傷重不治死亡，被告之過失與被害人薛志宏之死亡間，具有
    相當因果關係。被告辯謂其無過失云云，要係事後卸責之詞，不足採信，本件事
    證明確，被告過失犯行洵堪認定。
四、核被告所為，係犯刑法第二百七十六條第一項之過失致人於死罪，被告於車禍肇
    事後，其犯罪未發覺前，即向警方報案，並於台北市政府警察局交通警察大隊警
    員林駿昶前往現場處理時，當場自首其罪，並接受裁判，業據被告甲○○供明在
    卷，有其警訊筆錄及台北市政府警察局交通警察大隊第四分隊查報表各乙份在卷
    可稽（見偵查卷第七頁反面、第十頁反面），且本院更一審就此函詢臺北市政府
    警察局中正第一分局結果，據該局函復稱：「該車禍發生時，適有警員在附近疏
    導交通，前來處理。」等情，有該分局八十四年十一月二十八日北市警中正一分
    刑（鄒）字二二五四三號函乙份在卷可按（見本院更一審卷第二十四頁），證人
    即前往現場處理本案之警員林駿昶在本院更一審調查時亦庭證稱：「（問：本件
    被告是否自首？）、是，當初我接到勤務中心通知就趕到現場，確實如中正一分
    局公文內言有人在附近疏導交通，我是處理現場，被告是向我自首。」等情（見
    本更一審卷第六十三頁反面至第六十四頁），嗣於本院更二審調查時亦結證稱：
    「（問：肇事當時可有交警指揮？）、肇事路口沒，前一個路口有。」、「是有
    總統車隊要通過，但肇事路口因號誌壞，沒有閃黃燈，也沒有警察指揮交通。」
    、「我到現場時，被告主動跟我說他是肇事者。」、「（問：勤務中心可有跟你
    說何人是肇事者？）、沒有。」、「處理前不知（何人是肇事者），到現場時才
    知（肇事者）。」等語（見本院更二審卷第二十九頁至第三十頁），足徵被告確
    係自首無訛，自應依刑法第六十二條前段規定減輕其刑，被害人之父乙○○一再
    指稱被告並非自首云云，洵屬無據，殊難採信。
五、原審以被告罪証明確依法予以論科固非無見，惟查原審漏未認定被告駕駛自用小
    客車行經無號誌交岔路口（交通號誌故障視同無號誌之交岔路口），未注意左右
    方來車，亦為其過失肇事之原因，尚有未洽。被告上訴意旨空言否認犯罪，徒陳
    詞指摘原判決失當，固無理由，另檢察官依被害人薛宏志之父乙○○之請求，其
    上訴意旨認本件係被告駕駛之自用小客車追撞被害人薛宏志之機車，而非二車擦
    撞，認原審認定事實不當且量刑過輕，請求從重處刑，亦難認為有理由，惟原判
    決既有可議，自無可維持，應由本院予以撤銷改判。爰審酌被告之過失程度、所
    生危害、被害人與虞有過失、被告肇事後已與被害人家屬成立民事和解，賠償其
    新台幣一百萬元，有和解書乙份在卷可憑及其犯罪後態度等一切情狀，與原審同
    量處其有期徒刑七月，以示懲儆。
六、又被告前未曾受有期徒刑以上刑之宣告，尚屬初犯，有台灣高等法院檢察署刑案
    紀錄簡覆表乙份在卷可稽，且已與被害人家屬成立民事上和解，有和解書乙份在
    卷可憑，經此教訓，當知警惕，無再犯之虞，本院認有期徒刑之宣告，以足勵其
    自新，其刑以暫不執行為適當，爰併宣告緩刑三年，以啟來茲。
七、據上論斷，應依刑事訴訟法第三百六十九條第一項前段、第三百六十四條、第二
    百九十九條第一項前段，刑法第二百七十六條第一項、第六十二條前段、第七十
    四條第一款，罰金罰鍰提高標準條例第一條，判決如主文。
本案經檢察官劉斐玲到庭執行職務。
中    華    民    國    八十九    年       五       月      二十六      日
                            臺灣高等法院刑事第八庭
                                審判長法  官  蔡  秀  雄
                                      法  官  陳  炳  彰
                                      法  官  沈  宜  生
右正本證明與原本無異。
如不服本判決應於收受送達後十日內向本院提出上訴書狀，其未敘述上訴之理由者並
得於提起上訴後十日內向本院補提理由書（均須按他造當事人之人數附繕本）。
                                      書記官  明  祖  星
中    華    民    國    八十九    年       五       月      三十一      日
附錄：本案論罪科刑法條全文
刑法第二百七十六條第一項
因過失致人於死者，處二年以下有期徒刑、拘役或二千元以下罰金。


司法院資訊處製作；財團法人民間司法改革基金會備份。
